臺灣高等法院刑事裁定　　　　　　　　 96年度毒抗字第137號
抗　告　人
即　被　告　甲○○
選任辯護人 徐鈴茱律師
上列抗告人因違反毒品危害防制條例案件，不服台灣台北地方法
院九十六年度毒聲字第二三九號，中華民國九十六年四月十三日
所為送勒戒處所觀察、勒戒之裁定，提起抗告，本院裁定如下：
    主  文
抗告駁回。
    理  由
一、原裁定意旨略以：「(一)聲請意旨略以：抗告人即被告甲○○
    基於施用第二級毒品大麻（以下稱大麻）之接續犯意，於民
    國九十五年十一月間，接續在臺北市○○區○○路五段十六
    號十樓之二住處，施用大麻數次；嗣於九十六年三月二十三
    日十七時五十分許，為法務部調查局北部地區機動工作組人
    員，持原審法院法官核發之搜索票，在上址查獲之事實，業
    經被告自白不諱，且有大麻毛重三十公克、施用毒品器具吸
    食器一具及容器三只扣案、暨法務部調查局出具之鑑定書附
    卷可稽，爰依毒品危害防制條例第二十條第一項及觀察勒戒
    處分執行條例第三條第一項、第二項之規定，聲請裁定將被
    告送勒戒處所觀察、勒戒等語。(二)經查：(1)被告於九十六年
    三月二十三日二十一時五十三分許，經警採取毛髮送法務部
    調查局以氣相層析質譜儀分析法檢驗，其結果為：該毛髮之
    第三區段呈大麻陽性反應，而頭髮分段為第一區段○○○區
    段及第三區段，係頭髮由髮根部位往髮尾部位之生長方向，
    每一段為二公分長度，愈靠近髮根愈接近採髮日期，愈遠離
    髮根則愈遠離採髮日期，毛髮第三區段之時間區間為九十五
    年九月至同年十一月間，又頭髮毒品檢驗係檢驗長期或習慣
    性施用毒品為目的，對於偶發性吸食者可能無法檢出等語，
    此有該局九十六年三月二十八日出具之調科壹字第○九六○
    ○一三三二九○號鑑定書附卷足憑（台灣臺北地方法院檢察
    署九十六年度毒偵字第一○二六號卷第三十二頁至第三十四
    頁參照）；且被告於接受檢察官偵訊時，亦坦承其於九十五
    年十一月間，確實有在其位於臺北市○○區○○路五段十六
    號十樓之二之住處內，施用大麻之事實無訛（同上偵查卷第
    四一頁參照）。是依前開法務部調查局鑑定書之補強證據，
    已足資擔保被告於檢察官偵查中所為之上開任意性自白具有
    相當程度之真實性，而得確信被告前述自白之犯罪事實確屬
    真實，從而依刑事訴訟法第一百五十六條第一項及同條第二
    項規定，自得依被告前述自白及該補強證據認定被告確有於
    九十五年十一月間施用大麻之犯行。(2)被告之選任辯護人雖
    具狀聲請調查證據，惟均無調查之必要，茲分述如下：1.被
    告之選任辯護人聲請傳喚中山醫學大學醫學分子毒理學研究
    所張耀仁助理教授及法務部調查局第六處毒品化驗科胡仕雄
    科長，以證明被告之毛髮檢體內，大麻含量係呈陽性或陰性
    反應，並聲請對被告再度進行毛髮檢驗云云。惟查，被告於
    九十六年三月二十三日採集送鑑之毛髮，該毛髮之第三區段
    確呈大麻陽性反應，已有上開法務部調查局鑑定書在卷可證
    ，詳如前述，故無重覆調查之必要。2.被告雖提出其於九十
    六年四月三日自行前往中山醫學大學附設醫院藥物檢測中心
    採檢毛髮進行檢驗，結果呈大麻陰性反應之檢驗報告一紙為
    證。惟查，被告前於九十六年三月二十三日為警採集毛髮送
    法務部調查局檢驗出大麻陽性反應之頭髮區區，
    該區段係最遠離髮根即接近髮尾之部分，已如前述，而被告
    於九十六年三月二十三日至同年四月三日之期間，亦可能經
    由剪髮之方式，使髮尾部分之毛髮因修剪而不復存在，導致
    中山醫學大學附設醫院藥物檢測中心進行毛髮檢測之結果與
    上開法務部調查局檢驗之結果不同，況且，中山醫學大學附
    設醫院藥物檢測中心並未經檢察官或法院委託，而係經被告
    自行委託而進行毛髮檢驗，其憑信性尚非無疑，故無從採信
    中山醫學大學附設醫院藥物檢測中心之檢驗結果。3.又被告
    之選任辯護人具狀稱：被告已長達半年未施用大麻，且大麻
    於扣押時已呈發霉狀態，顯見被告並無繼續施用毒品之傾向
    云云。然被告僅需有施用大麻之行為，即構成毒品危害防制
    條例第十條第二項之施用第二級毒品罪，本院自得依檢察官
    之聲請，依據該條例第二十條第一項之規定，裁定將被告送
    勒戒處所觀察、勒戒，至於被告是否有繼續施用毒品之傾向
    ，則有待其進入勒戒處所進行觀察、勒戒後，由勒戒處所依
    據被告於觀察、勒戒期間之情形進行評估，而屬檢察官是否
    需依毒品危害防制條例第二十條第二項之規定聲請強制戒治
    之問題，要與本件觀察、勒戒聲請之准駁無涉。因認檢察官
    前開觀察、勒戒之聲請，洵屬有據，依毒品危害防制條例第
    二十條第一項、觀察勒戒處分執行條例第三條第一項，裁定
    將被告應送勒戒處所施以觀察、勒戒。」
二、被告抗告意旨略以：(一)國內目前所利用之毛髮檢驗技術，客
    觀上實尚處於發展之階段，檢驗理論、判定標準、操作流程
    等較諸尿液檢驗技術均未成熟完備，被告於九十六年四月三
    日委託中山醫學大學附設醫院所屬藥物檢測中心，對被告之
    毛髮檢體進行大麻濃度檢驗，採取與調查局報告相同之檢測
    方法，結果判定為陰性反應，而原裁定以被告於九十六年三
    月二十三日至同年四月三期間，亦可能經由剪髮之方式，使
    髮尾部分之毛髮，因修剪而不復存在，導致中山醫學大學附
    設醫院藥物檢測中心進行毛髮檢驗結果，與法務部調查局檢
    之結果不同，及中山醫學大學附設醫院藥物檢測中心未經檢
    察官或法院委託，而係經被告自行委託而進行毛髮檢驗，其
    憑信性尚非無疑等理由，未予採納該藥物檢測中心之毛髮檢
    測報告，實有違誤。原法院得再傳喚被告到庭並採取被告毛
    髮作測試，以瞭解被告有無剪髮；且透過事後補陳具結之方
    式，來擔保委託報告內容之公正性與真實性。(二)法務部調查
    局所利用之「毛髮」檢驗技術，並無毒品危害防制條例授權
    訂定之相關「檢驗作業準則」、「實驗室設置標準」等子法
    存在，違反「罪刑明確性原則」。又依據《濫用藥物尿液檢
    驗作業準則》第十五條規定，尿液經初步檢驗大麻代謝物濃
    度若高於50ng/ml之法定閾值者判定為「陽性」；同準則第
    十八條規定，尿液經確認檢驗大麻代謝物濃度高於15ng/ ml
    之法定閾值者，判定為「陽性」，毛髮檢驗既無毒品危害防
    制條例授權之「檢驗作業準則」，則法務部調查局依據認定
    毛髮檢驗之標準閾值為「50pg/mg」，其依據及理論基礎為
    何？(三)法務部調查局在進行被告「毛髮」檢驗前，有無踐行
    排除外部污染之清洗步驟？按進行毛髮檢驗前，即有需針對
    毛髮檢體進行特定清洗步驟，以求有效排除外部微粒分子，
    例如：煙塵、油垢等，以免影響檢驗結果。(四)法務部調查局
    從事毛髮檢驗有無一套「標準作業流程」？有無充足之檢驗
    設備？檢驗員專業能力與實務經驗是否足夠？按毛髮中毒品
    濃度通常少於尿液之濃度，尤其是大麻在「毛髮」中濃度更
    為微量，故需要進行實驗技術之提升，並選擇靈敏度較高之
    毛髮檢驗儀器加以分析，故該局有無類似「尿液」檢驗之「
    標準作業流程」存在，例如對於檢體有特定之監管作業程序
    ，以避免毛髮檢體在受檢過程中受到「惡意調換」或「過失
    污染」，影響檢驗結果之真實性與正確性。(五)法務部調查局
    係同時對被告進行「尿液」與「毛髮」檢驗，而依據前述條
    例第三十三條之一第二項，針對法務部調查局執行濫用毒品
    「尿液」檢驗機構之設置標準，授權行政院衛生署訂定《政
    府機關濫用藥物尿液檢驗實驗室設置標準》，明確規範「尿
    液檢驗人員之應備資格」、「實驗室硬體設施之條件」、「
    檢驗報告之應備格式」等；另同條例第三十三條之一第三項
    ，則針對「尿液」檢驗之標準作業流程，授權行政院衛生署
    訂定《濫用藥物尿液檢驗作業準則》，明確規範「尿液檢體
    之監管程序」、「分析方法與步驟」、「檢驗結果之判定標
    準」等，故被告「尿液」檢驗部分，乃透過依法定基準所設
    檢驗機構，按照法定之檢驗步驟與判定標準進行檢驗，應屬
    可採。(六)台灣台北地方法院檢察署於九十六年四月二日通知
    被告至法務部調查局北區機動工作組，就施用二級毒品部分
    進行偵訊，當日曾提示該局「毛髮」檢驗報告供被告閱覽，
    然該份報告內除載明被告呈現陽性反應外，並未記載被告大
    麻含量之濃度數值；而該局檢驗員李俊德於原法院九十六年
    四月十三日電話詢問時，傳真之毛髮檢驗結果卻有「甲○○
    H3 ：閾值52」之記載，惟該局「正式」之毛髮檢驗報告也
    僅載明被告呈現陽性反應外，並無記載被告實際之閾值，則
    同樣之毛髮檢驗卻有三種版本，該局究竟以何一版本為準？
    不僅有誤導之嫌，亦使原法院不當認定事實之違誤。(七)被告
    無習慣性或長期性施用大麻之傾向，此參扣押之大麻於扣押
    當時，已呈發霉狀態，被告尿液檢驗報告也呈近期無施用大
    麻之情形。而毛髮檢驗雖完整保存受檢者之吸毒歷程，然毛
    髮檢驗呈陽性應與送觀察勒戒之間，二者並無必然關聯，倘
    受檢者毛髮檢體之末段呈現陽性，其餘無之，則表示受檢者
    僅相當期日之前曾吸食毒品紀錄，往後即無，據此，該受檢
    者依據經驗法則，即有較低繼續施用毒品傾向之可能，由於
    被告人對於大麻並無依賴，亦無成癮性，因此實無送觀察勒
    戒之必要，懇請鈞院衡量上情，並依毒品危害防制條例第二
    十條一項賦予法院裁量權之規範意旨，撤銷原裁定云云。
三、經查：
  (一)按「大麻」為毒品危害防制條例第二條第二項第二款所列之
    第二級毒品，犯該條例第十條第二項之施用第二級毒品罪者
    ，檢察官應先向法院聲請裁定，將被告送勒戒處所觀察、勒
    戒，其期間不得逾二月，同條例第二十條第一項定有明文。
  (二)本件被告於九十六年三月二十三日二十一時五十三分許，經
    警採取毛髮送法務部調查局以氣相層析質譜儀分析法檢驗，
    其結果為：該毛髮之第三區段呈大麻陽性反應，檢出大麻代
    謝物「大麻酸」，濃度為52ng/ml。而頭髮分段為第一區區及第三區段，係頭髮由髮根部位往髮尾部位之生
    長方向，每一段為二公分長度，愈靠近髮根愈接近採髮日期
    ，愈遠離髮根則愈遠離採髮日期，毛髮第三區段之時間區間
    為九十五年九月至同年十一月間，又頭髮毒品檢驗係檢驗長
    期或習慣性施用毒品為目的，對於偶發性吸食者可能無法檢
    出等語，此有法務部調查局九十六年三月二十八日出具之調
    科壹字第○九六○○一三三二九○號鑑定書（臺灣臺北地方
    法院檢察署九十六年度毒偵字第一○二六號卷第三十二頁至
    第三十四頁參照）、毛髮分段分析檢驗結果（原審卷第六頁
    ）附卷足憑；且被告於接受檢察官偵訊時，亦坦承：「…（
    大麻）大約六到八個月前…丁小姐（指丁柔安）一個美國朋
    友來的。她來了二、三天…在王小姐回台那幾天，我每天都
    有吸，連續二、三天，就沒有…」（九十六年三月二十四日
    偵查筆錄，同上偵查卷第二十三頁）、「…（丁柔安之友人
    EVONE 到你家，跟你們一起施用毒品，是否在九十五年十一
    月間？）應該是…（你們前後施用毒品幾天？）二、三天…
    我是基於好奇及心情煩悶以才跟朋友吸用毒品，其餘沒有施
    用…」（九十六年四月二日偵查筆錄，同上偵查卷第四十一
    頁、第四十二頁）等語，再參酌法務部調查局北機組調查員
    ，確於上述時間在被告住處扣得大麻一袋、大麻容器三只及
    大麻吸食器一具，有搜索扣押筆錄及扣押物品目錄表各一份
    （同上偵查卷第七頁至第十頁）附卷為憑。是被告自白施用
    大麻之時間、地點，既與鑑定結果之估算施用期間相互吻合
    ，並有上揭扣案物品可供佐證，足見被告之偵訊自白已有相
    關書證、物證補強佐證，而與事實相符，應堪採信。故被告
    有於九十五年十一月間，接續施用大麻之犯行，足堪認定。
  (三)被告雖提出其於九十六年四月三日自行至中山醫學大學附設
    醫院藥物檢測中心，以同一方法檢測毛髮之檢驗報告呈毒品
    陰性反應，而質疑法務部調查局對於其毛髮檢驗結果之正確
    性。然查，中山醫學大學附設醫院藥物檢測中心所為之鑑驗
    ，並非法院或檢察官依刑事訴訟法第二百零八條囑託機關所
    為之鑑定，不具證據能力。而被告自行檢測之採樣日期為九
    十六年四月三日，距上述調查局北機組所採樣之九十六年三
    月二十四日已達十日之久（自行採樣之九十六年四月三日不
    算入），上開檢驗報告能否反應案發時之真實狀況，尚值懷
    疑。況法務部調查局使用之鑑定方法，係檢測大麻代謝物—
    大麻酸，與被告事後提出之檢驗報告判斷之代謝物標的相同
    ，由此足見法務部調查局之鑑定報告並無違誤。據此，被告
    於九十六年四月三日採樣之毛髮，雖經送驗未呈大麻類毒品
    陽性反應，尚不足為其有利之佐證。中山醫學大學附設醫院
    藥物檢測中心鑑定報告，不足採為有利被告之認定，已如上
    述，則無再傳喚該該鑑定報告之鑑定人張耀仁助理教授作證
    之必要。抗告意旨以此指摘原審未依其聲請傳訊張耀仁助理
    教授，自不足採。
  (四)本件係於九十六年三月二十三日經調查局北機組持原審法院
    之搜索票，搜索被告台北市○○區○○路五段十六號十樓之
    二住處而當場查得大麻毒品，被告於翌日（同年月二十四日
    ）檢察官訊問時同意採集其毛髮為毒品反應檢測，於同年四
    月二日再至調查局北機組製作調查筆錄，經提示該局鑑定書
    ，被告亦表示對採樣程序沒有異議等語，並均有辯護人徐鈴
    茱律師全程陪同在場，有上開調查局北機組調查筆錄、檢察
    官訊問筆錄附於偵查案卷可稽（同上偵查卷第第四頁至第第
    五頁、第二十一頁至第二十三頁、第三十五頁正反面）。抗
    告意旨爭執本案毛髮之採樣程序是否合法、標準作業程序為
    何、送鑑毛髮是否有清洗等問題，並無意義。又依毒品危害
    防條例所為觀察勒戒程序為保安處分之一種，其立法用意在
    為預防毒品氾濫，而用矯治、治療等方式，幫助吸毒者戒絕
    毒癮，基此教育刑思想所採取之措施，其程序自有別於一般
    刑事審判程序，法院於裁判過程中已盡合理之調查程序，足
    認受處分人有施用毒品之事實即可；原審就本案被告送鑑之
    毛髮分段分析檢驗結果資料，以電話查詢方式，請本案毛髮
    鑑定人即調查局人員李俊德傳真資料到院，並製作公務電話
    紀錄，並無不妥；而鑑定人員李俊德乃有鑑定專業之公務人
    員，其依法接受本案之專業鑑定並出具鑑定公文書，自無故
    意以不實報告栽贓誣陷被告之可能，原審採信上開調查局鑑
    定報告作為被告有施用第二級毒品大麻之佐證，並無不當。
  (五)又對疑似施用毒品者，以採集尿液送驗方式確認是否有施用
    毒品犯行，因較為簡便，且取得最容易，而為最通常可見之
    方法。惟因尿液之代謝作用較快，其準確度自然較低，故實
    務上有必要時則以採集毛髮鑑驗為方法，近年已非少見，本
    案亦係以此為鑑驗方法。而毛髮鑑驗方式雖較為準確，然為
    免誤判，調查局為毛髮鑑驗時仍設閾值「50pg /mg」為範圍
    ，對受鑑人已然從寬，而本案被告其第三段毛髮（即代號"
    H3"）之大麻類鑑定值為52pg/mg（見原審卷第六頁調查局傳
    真），已超出上開閾值範圍，故鑑定機關判定為大麻類陽性
    反應，原審以此而認定被告有施用第二級毒品大麻行為，自
    屬有據；而此閾值範圍之設定，乃調查局基於其專業及設備
    之考量所採之統一標準，並非特別針對單一被告而設，抗告
    意旨猶爭執閾值為何設定為52pg/mg、鑑定報告為何有三種
    版本及未載明濃度等問題，實屬無稽，不足憑採。
  (六)此外，被告雖稱其僅於相當期日之前曾吸食毒品大麻，約近
    半年未再吸用，無成癮性，無施以觀察、勒戒必要云云。然
    按毒品危害防制條例第二十條所規定施用毒品者應受觀察、
    勒戒處分，其目的係為依法定程序確認吸毒者有無成癮，以
    幫助其戒絕毒癮而維護國民身心健康，被告既有施用第二級
    毒品大麻犯行，即應依法受觀察、勒戒處分，與其本身認為
    自己是否成癮無關。而法院經檢察官聲請，審酌卷內證據認
    定被告確實初犯施用第一級毒品或第二級毒品罪，或觀察、
    勒戒或強制戒治執行完畢釋放後，五年後再犯，即應依第二
    十條第一項或第三項規定，裁定令被告入勒戒所觀察、勒戒
    ，至被告是否有繼續施用毒品之傾向，則有待其進入勒戒處
    所進行觀察、勒戒後，由勒戒處所依據被告於觀察、勒戒期
    間之情形進行評估，而屬檢察官是否需依毒品危害防制條例
    第二十條第二項規定聲請強制戒治之問題，與本件觀察、勒
    戒聲請之准駁無涉。最高法院九十五年台非字第一四三號判
    決內容，是指經法院裁定觀察勒戒、強制戒治，乃屬拘束人
    身自由之保安處分，如已經相當時間未執行者，原處分之原
    因是否仍然存在，而有執行之必要，應經法院實質審核許可
    ，始得執行，以符合治療處遇之立旨，避免無益之執行並兼
    顧人權保護，故有刑法第九十九條：「保安處分自應執行之
    日起逾三年未開始或繼續執行者，非經法院認為原宣告保安
    處分之原因仍繼續存在時，不得許可執行；逾七年未開始或
    繼續執行者，不得執行。」之適用。被告執此以其近期無施
    用大麻之情況，足證無習慣性、長期性施用大麻之傾向，得
    免經裁定入勒戒所觀察、勒戒，顯為誤引。
四、綜上，被告確有施用第二級毒品大麻之行為，洵堪認定，原
    審以被告有施用第二級毒品大麻犯行，依毒品危害防制條例
    第二十條第一項、觀察勒戒處分執行條例第三條第一項，裁
    定被告應送勒戒處所觀察、勒戒，核無不當。被告猶執前詞
    提起本件抗告，並無理由，應予駁回。
據上論斷，依刑事訴訟法第四百十二條，裁定如主文。
中　　華　　民　　國　　96　　年　　5 　　月　　3 　　日
　　　　　　　　　刑事第十三庭  審判長法　官 曾德水
      　　　　　　　　　　　　　　　　法  官 李錦樑
　　　      　　　　　　　　　　　　　法  官 林婷立
以上正本證明與原本無異。
不得再抗告。
                                      書記官 王增華
中　　華　　民　　國　　96　　年　　5 　　月　　3 　　日
